臺灣高等法院臺南分院刑事判決
110年度上訴字第628號
上  訴  人  林蔚馨
即  被  告          
選任辯護人  吳龍建律師
            歐陽珮律師
            黃俊嘉律師
上  訴  人  鄭佑瑞
即  被  告          
選任辯護人  鄭明達律師
上列上訴人即被告等因詐欺等案件，不服臺灣臺南地方法院108
年度訴字第1216號中華民國110年2月25日第一審判決（起訴案號
：臺灣臺南地方檢察署108年度偵字第7855、7435號），提起上
訴，本院判決如下：
    主  文
原判決關於林蔚馨、鄭佑瑞部分均撤銷。
林蔚馨犯三人以上共同詐欺取財罪，處有期徒刑壹年參月，緩刑
肆年，並應於本判決確定之日起陸個月內，向國庫支付新臺幣拾
伍萬元。
鄭佑瑞犯三人以上共同詐欺取財罪，處有期徒刑壹年肆月，緩刑
肆年，並應於本判決確定之日起陸個月內，向國庫支付新臺幣捌
萬元。
    事  實
一、緣港威營造有限公司（下稱「港威公司」，址設臺南市○○區
    ○○○路00號），於民國107年3月起承包內政部營建署（下稱
    營建署）之六甲西側外環道路南段工程（下稱系爭工程），
    港威公司並指派王榮彬(已審結)擔任現場工地主任，且將系
    爭工程之控制性低強度回填材料（CLSM）預拌混凝土再生混
    凝土（強度要求20至50kgf/c㎡）工程轉包給浩群實業股份有
    限公司（下稱「浩群公司」，址設臺南市○○區○○路00號0樓
    ），林蔚馨為浩群公司之實際負責人，潘瑞昌(已審結)為「
    浩群公司」之品管人員，鄭佑瑞（暱稱佐瑞）為台灣檢驗科
    技股份有限公司（下稱「SGS公司」，址設臺南市○市區○○里
    00○000號）的試驗人員，均為執行業務之人，黃錫田（已審
    結）則為營建署負責系爭工程之監造。其等分別為下列行為
    ：
  ㈠潘瑞昌、王榮彬2人將107年8月9日於系爭工程取樣之試體送
    往SGS公司做強度試驗，經檢驗其中3顆強度為14.6、15.0、
    12.8 kgf/c㎡（報告編號：SM-00-00000號），未符合強度要
    求。林蔚馨明知送往實驗室之檢驗試體必須由系爭工程特定
    日期採樣，經過養護28日後始得為送驗標的，不得將其他不
    詳工程或自行製作之試體送驗以作為該次採樣之檢驗結果，
    竟與潘瑞昌基於行使業務上登載不實文書之犯意聯絡，由林
    蔚馨指示潘瑞昌於107年9月7日上午9時28分許，在委託試驗
    申請書上製模日期欄填載「107年8月9日10時」；廠商養護
    時間欄填載「107年8月10日10時起至107年9月7日8時止」之
    不實事項，而將長遠開發建設有限公司（下稱「長遠公司」
    ，址設臺南市○區○○○路0段000號0樓）107年6月取樣之試體2
    顆，及「港威公司」於107年8月13日工程取樣試體7顆，充
    作「浩群公司」於107年8月9日在系爭工程採樣之試體共9顆
    ，送往「SGS公司」做強度試驗，並填載上述委託試驗申請
    書交付「SGS公司」人員而行使之，足生損害於「SGS公司」
    對於試驗報告之正確性，惟該次試驗結果其中3顆強度為18.
    1、18.9、15.6 kgf/c㎡（報告編號：SM-00-00000號），仍
    未符合強度要求。
  ㈡林蔚馨見試體試驗2次均未通過，遂與王榮彬商量，由王榮彬
    聯絡鄭佑瑞，鄭佑瑞明知送往實驗室之檢驗試體必須由系爭
    工程採樣，經過養護28日後始得為送驗標的，不得將其他不
    詳工程、或自行製作之試體送驗以作為該次採樣之檢驗結果
    ，林蔚馨及鄭佑瑞竟與王榮彬、郭文雄(已審結)等人基於詐
    欺取財及行使業務上登載不實文書之犯意聯絡，由鄭佑瑞介
    紹全興資源再生股份有限公司（下稱「全興公司」，址設臺
    南市○○區○○里○○○00○0號之），具有共同犯意聯絡之員工郭
    文雄，並提供郭文雄持用之門號0000000000號行動電話予王
    榮彬，由鄭佑瑞撥打電話與郭文雄聯繫後，王榮彬與潘瑞昌
    商量，及以其持用門號0000000000號行動電話撥打林蔚馨持
    用門號0000000000號行動電話，討論向郭文雄購買試體送驗
    之事，經林蔚馨同意後，鄭佑瑞撥打電話與郭文雄聯繫，談
    妥1顆試體新臺幣（下同）300元之價格後，由郭文雄於107
    年9月7日下午送10顆試體至「SGS公司」外交付王榮彬，並
    向王榮彬收取3,000元。王榮彬購得上述試體後，旋於同日
    下午5時2分許，在委託試驗申請書上製模日期欄填載「107
    年8月9日10時」；廠商養護時間欄填載「107年8月10日10時
    起至107年9月7日8時止」之不實事項，將購得之試體9顆，
    作為107年8月9日採樣之試體交由「SGS公司」做強度試驗，
    並將上述委託試驗申請書交付SGS而行使之，該試體經鄭佑
    瑞試驗，並由「SGS公司」出具浩群公司於107年8月9日在系
    爭工程採樣之CLSM強度檢驗合格的不實試驗檢驗報告（報告
    編號SM-00-00000號），林蔚馨亦於事後支付王榮彬3,000元
    ，之後再由同有行使業務上登載不實文書犯意之黃錫田相互
    配合，於107年9月7日當日未到場參與會驗情況下，仍在會
    驗人員欄簽名，鄭佑瑞因而得以出具報告上記載黃錫田為會
    驗人員之不實報告，復將該不實報告持向系爭工程單位行使
    以表彰浩群公司於107年8月9日採樣之試體通過強度試驗，
    致營建署承辦人員陷於錯誤，誤認上開控制性低強度回填材
    料（CLSM）係由系爭工程採樣，且品質已符合契約要求，而
    同意浩群公司繼續施工，並核撥此部分工程之估驗款，累計
    至第11期為止，經估算共合計支付89萬9159元。
二、嗣因臺灣臺南地方檢察署檢察官對林蔚馨持用之行動電話門
    號實施通訊監察，復於108年4月24日，為警循線持該署檢察
    官核發之拘票將林蔚馨、王榮彬拘提到案，並持搜索票對「
    浩群公司」、「港威公司」進行搜索；於108年5月2日持該
    署檢察官核發之拘票將潘瑞昌、郭文雄拘提到案及傳喚鄭佑
    瑞、王榮彬、黃錫田到案，及持搜索票對「SGS公司」、「
    全興公司」進行搜索，始悉上情。　
三、案經高雄市政府警察局刑事警察大隊移送臺灣臺南地方檢察
    署檢察官偵查起訴。
    理  由
壹、證據能力部分：
　　本判決所引用具傳聞證據性質之供述證據，檢察官、被告林
    蔚馨、鄭佑瑞及其辯護人，於本院言詞辯論終結前均未爭執
    其證據能力，且本院審酌前開證據作成時之情況及證據取得
    過程等節，並無非出於任意性、不正取供或其他違法不當情
    事，且客觀上亦無顯不可信之情況，復經本院於審判期日就
    上開證據依法進行調查、辯論，是依刑事訴訟法第159條之5
    規定，均有證據能力。另本判決所引用非供述證據性質之證
    據資料，均無違反法定程序取得之情形，依刑事訴訟法第15
    8條之4規定之反面解釋，均應有證據能力。
貳、認定犯罪事實所憑之理由
一、訊據被告2人對於上開犯罪事實，於本院審理時，皆已坦承
    不諱，復有：
　㈠證人兼共同被告王榮彬、潘瑞昌、黃錫田、郭文雄於警詢、
    偵查及原審審理時供述、證人即營建署中區工程處監造謝爵
    園、營建署南區工程處鳳山工務所監造、財團法人全國認證
    基金會認證專員蔡淑芬於偵查中證述綦詳。此外，復有內政
    部營建署108年9月4日營授中字第1081180824號函（見7855
    號偵二卷第7至27頁）、被告林蔚馨持用門號0000000000號
    與被告王榮彬持用門號0000000000號、同案被告潘瑞昌持用
    門號0000000000號行動電話通訊監察譯文（見2795號他卷第
    7至113頁，7435號偵卷第265至266頁）、臺灣臺南地方法院
    核發之107年度聲監字第515號、聲監續字第813、1021、126
    9、1472、1652、1791號通訊監察書（見2795號他卷第115至
    128頁）、臺灣臺南地方法院107年10月16日南院武刑磐107
    聲監可字第483號函（見2795號他卷第261頁）、台灣檢驗科
    技股份有限公司107年9月6日試驗報告（見報告編號SM-00-0
    0000號）、委託試驗申請書（見7855號偵一卷第163至169頁
    ）、台灣檢驗科技股份有限公司107年9月7日試驗報告（見
    報告編號SM-00-00000號）、委託試驗申請書（見7855號偵
    一卷第171至177頁）、台灣檢驗科技股份有限公司107年9月
    7日試驗報告（見報告編號SM-00-00000號）、委託試驗申請
    書（見7855號偵一卷第179至185頁）、試驗報告編號SM-00-
    00000號檢附之照片（見7855號偵一卷第187至199頁）、浩
    群公司與港威公司工程承攬合約書-混凝土1份（見7435號偵
    卷第23至35頁）、107年7月、8月、9月、10月、12月，108 
    年1 月、2月港威營造公司工程估價單、工程承攬合約書-混
    凝土、浩群實業股份有限公司預拌混凝土送貨單、工程估價
    單、統一發票、出貨日報表浩群實業股份有限公司預拌混凝
    土送貨單等（見7435號偵卷第37至55；56至73；74至81；82
    至87；88至98；99至111；112至119頁）、被告鄭佑瑞持用
    序號000000000000000、000000000000000號行動電話、同案
    被告郭文雄持用門號0000000000號、0000000000號行動電話
    擷取畫面、LINE對話截圖（見7855號偵一卷第225至245、97
    至103頁）、六甲西側外環道路工程（見南段）混凝土試體
    管制總表（見7435號偵卷第307頁）、元隆台南工程材料試
    驗室低強度材料(CLSM)鑽心試體抗壓強度試驗報告（見7435
    號偵卷第309至311頁）、財團法人全國認證基金會權利義務
    規章、ISO/IEC17025：2017測試與校正實驗室能力一般要求
    、土木工程測試領域認證特定規範、公共工程材料實驗室認
    證特定規範（見7855號偵二卷第77至93、95至129、131至17
    1、173至192頁）、台南市土木技師公會鑑定申請書、鑑定
    報告書現況照片、元隆台南工程材料試驗室低強度材料(CLS
    M)鑽心試體抗壓強度試驗報告、內政部營建署南區工程處10
    8年11月4日營署南南字第1081215303號函、108年11月19日
    營署南南字第1081239094號函、108年11月29日營署南南字
    第1083302604號函(見原審卷一第261頁、第269至301頁)、t
    nce台南市土木技師公會港威營造有限公司「六甲西側外環
    道路工程(南段）」CLSM材質及試驗強度未符合對工程的影
    響鑑定報告書（見原審卷二第175至185頁）、内政部營建署
    109 年8 月13日營授南字第1090060402號函暨附件「六甲西
    側外環道路工程（見南段) 」契約設計圖號3附註及圖例、
    公共工程委員會頒布第03377 章「控制性低強度回填材料」
    施工規範、内政部營建署南區工程處107年5月3 營署南南字
    第1071185702號書函、港威營造有限公司107年04月26日（
    見107)港營南字第1070426001號函、臺南市政府中華民國10
    6 年02月14日府經工商字第1060025997號函、浩群實業股份
    有限公司CLSM混凝土配合比例設計計算表、内政部營建署暨
    所屬各機關工程採購契約、内政部營建署暨所屬各機關公共
    工程施工品質管理制度規定、内政部營建署工程管理指導（
    見原審卷二第257至290頁）、内政部營建署109年9月3日營
    授南字第1090064179號函（見原審卷二第303至304頁）、內
    政部營建署110年9月7日營授南字第1100063780號函暨所附
    之內政部營建署109年10月23日營署工務字第1090079096號
    函、工程結算驗收證明書(見本院卷一第221至225頁)、內政
    部營建署110年10月14日營授南字第1100071732號函(見本院
    卷一第257至258頁)、內政部營建署111年1月24日營授南字
    第1110000679號函(見本院卷一第377至378頁)、內政部營建
    署與「港威公司」關於系爭工程之工程契約書正本等在卷可
    資參佐。
　㈡至於起訴意旨雖認被告2人夥同其他共犯，以前述詐欺手段，
    致營建署審查人員陷於錯誤，溢付工程款6萬3千元予浩群公
    司，而認本案詐騙金額為6萬3千元。然被告等人在工程進行
    之初，以假冒之試體及不實之檢驗報告，矇騙營建署承辦人
    員，使承辦人員不知阻止，反同意港威公司(實際由浩群公
    司施作)以不合於契約約定品質之CLSM作為回填物，陸續施
    工，而營建署迄至108年5月，經臺灣臺南地方檢察署通知，
    始知悉有前述造假等情，亦有內政部營建署111年1月24日營
    授南字第1110000679號函在卷足據(見本院卷一第377至378
    頁)，足見營建署承辦人員陷於錯誤後，仍持續給付估驗款
    ，是詐騙所得應整體視之，而不應僅限於施用詐術當期所取
    得之估驗款。又迄至108年4月24日遭查獲為止，期間營建署
    因上開不實之試體檢驗報告，陸續共支付11期估驗款，合計
    89萬9159元，有內政部營建署南區工程處108年11月19日營
    署南南字第1081239094號函在卷可稽(見原審卷一第299頁)
    ，因此，本案詐欺所得自應依據上開函文為估算，足認被告
    等人本案詐欺所得應為89萬9159元，公訴意旨認詐欺金額為
    6萬3千元，尚有誤會，附此敘明。　　
　㈢綜上所陳，被告2人自白核與事實相符，本案事證明確，被告
    2人犯行洵堪認定。
二、論罪
  ㈠核被告林蔚馨於犯罪事實一㈠，係犯刑法第216條、第215條之
    行使業務登載不實文書罪；被告林蔚馨及鄭佑瑞於犯罪事實
    一㈡，均係犯刑法第216條、第215條行使業務上登載不實文書
    罪及同法第339條之4第1項第2款3人以上共同詐欺取財罪。
    被告林蔚馨就犯罪事實一㈠，與同案被告潘瑞昌有犯意聯絡
    及行為分擔，就犯罪事實一㈡，與被告鄭瑞佑及同案被告潘
    瑞昌、王榮彬、郭文雄及黃錫田(僅有行使業務上不實文書
    部分)有犯意聯絡及行為分擔，皆為共同正犯。
  ㈡被告林蔚馨及鄭佑瑞所為業務上登載不實文書之低度行為，
    均為行使之高度行為所吸收，均不另論罪。被告林蔚馨於犯
    罪事實一㈠及㈡所為2次行使偽造業務上登載不實文書之行為
    ，均係於密切接近之時地實施，侵害同一法益，各行為之獨
    立性極為薄弱，依一般社會健全觀念，在時間差距上難以強
    行分開，在刑法評價上視為數個舉動之接續施行，應論以接
    續犯。被告2人製作不實之文書，目的在矇騙營建署承辦人
    員，以獲取工程款，所為行使業務上登載不實文書行為與加
    重詐欺取財等2行為有局部重疊，為避免過度評價，應以一
    行為視之，是被告2人以一行為，觸犯行使業務登載不實文
    書罪及3人以上共同詐欺取財罪，為想像競合犯，依刑法第5
    5條規定，應從情節較重之3人以上共同詐欺取財罪處斷。
三、撤銷改判之理由
  ㈠原審以被告2人以不實之檢體及試驗檢驗報告，使營建署審查
    人員陷於錯誤，而未依契約規定，要求浩群公司重做或做扣
    款之請求，足生損害於系爭工程之品質完善性及營建署對於
    工程管理審查之正確性，所為係犯刑法第339條之4第1項第2
    款詐欺得利罪，罪證明確，予以論科，固非無見。惟：
　⒈按刑法上所謂詐欺取財，依第339條第1項規定，意圖為自己
    或第三人不法之所有，以詐術人將本人或第三人之物交付；
    另所謂詐欺得利，依同條第2項規定，以前項方法得財產上
    不法之利益或使第三人得之者，亦同。可知不論係詐欺取財
    或詐欺得利，除主觀上有為自己或第三人不法所有之意圖外
    ，客觀上之因果歷程，則需先有詐術之施予，並因此獲得現
    實之財物，或獲得財產上不法之利益，如取得債權、免除債
    務等，始成立詐欺取財(或得利)罪。因此，在以詐術而免除
    債務履行之所謂詐欺得利罪，自然應先有債務之存在，其後
    才有所謂因施用詐術，而獲得免除債務。
  ⒉就本案而言，被告2人係因夥同其他共同被告潘瑞昌等人，以
    不實之檢體及製作不實之檢驗報告，向內政部營建署承辦人
    員行使而施用詐術，之後才導致「浩群公司」負有重做此部
    分工程或被扣款之義務，並非因「浩群公司」先負有重做工
    程或被扣款之義務，之後被告等人再以不實之檢體及製作不
    實之檢驗報告，使內政部營建署承辦人員誤信「浩群公司」
    有依約行事等情形，而免除「浩群公司」重做工程或被扣款
    之義務。由客觀之因果歷程觀之，本案應與詐欺得利罪不相
    當。再者，被告2人及其他共犯等人施用詐術之目的，係在
    取得工程款之實體財物，且實際上亦獲取此部分估驗款，業
    如前述，自係構成詐欺取財，而應論以刑法第339條之4第1
    項第2款三人以上共同詐欺取財罪。原審漏未斟酌此點，而
    認被告2人所為，係屬詐欺得利，觸犯刑法第339條之4第1項
    第2款詐欺得利罪，所認應有未洽。
　⒊被告2人上訴雖指摘原判決量刑過重，然因原判決量刑時，已
    依據刑法第57條各款所列情狀，在法定刑度內酌量科刑，無
    偏執一端，或濫用其裁量權限，致明顯失出失入情形，並無
    違法或不當，被告2人上訴所指，雖無理由，然因原審判決
    有上揭可議之處，自屬無可維持，應由本院將原判決此部分
    予以撤銷改判。
四、科刑 
  ㈠爰以行為人之責任為基礎，審酌被告林蔚馨負責公共工程之
    施作，於施作品質不符合約定時，竟不思確實改善，反持假
    冒之檢體及不實之檢驗報告，矇騙營建署承辦人員，被告鄭
    佑瑞身為SGS標準檢測公司的人員，不尊重自己工作之中立
    性及重要性，竟建議購買假試體做試驗，所為均極為不當，
　　且因此造成國庫損失，經估算為89萬9159元，被告林蔚馨先
    前已坦承行使業務登載不實之犯行，然與被告鄭佑瑞2人均
    否認詐欺取財犯行，迄至本院始均坦承犯行之態度，復斟酌
    被告林蔚馨自述大學畢業、目前在磚窯場工作、已婚、育有
    4個小孩，被告鄭佑瑞自述大學畢業，目前從事土壤採樣工
    作、已婚，育有2個小孩，由其與太太共同照顧等智識程度
    、工作、家庭生活狀況之一切情狀，分別量處如主文所示之
    刑。
  ㈡末查被告鄭佑瑞前未曾受有期徒刑以上刑之宣告，被告林蔚
    馨前雖曾因違反廢棄物清理法，經法院為有期徒刑及緩刑之
    宣告，因已於111年4月1日緩刑期滿，未經撤銷緩刑，其刑
    之宣告失其效力，有臺灣高等法院被告前案紀錄表可稽，被
    告2人因一時短於思慮，罹此刑章，犯後均已坦承犯行，表
    現悔意，經此偵、審程序及刑之宣告後，當已知戒慎，信無
    再犯之虞，本院因認被告2人所受宣告之刑，均以暫不執行
    為適當，爰併予宣告緩刑如主文所示，以啟自新，又為使被
    告2人能於本案中深切記取教訓，避免其等再度犯罪，能於
    緩刑期內深知警惕，爰依刑法第74條第2項第4款之規定，諭
    知被告2人均應於本件判決確定後6個月內，分別向公庫支付
    如主文所示金額。
五、沒收部分
  ㈠按供犯罪所用、犯罪預備之物或犯罪所生之物，屬於犯罪行
    為人者，得沒收之。但有持別規定者，依其規定；又犯罪所
　　得，屬於犯罪行為人者，沒收之。但有持別規定者，依其規
    定。刑法第38條第2項、第38條之1第1項分別明文規定。
  ㈡被告2人夥同其他共同被告潘瑞昌等人所偽造之業務上文書，
    均已持以行使，未屬於被告2人所保有；另被告2人與其他共
    同被告向營建署所詐得之工程估驗款89萬9159元，均係由「
    港威公司」領取，且營建署已於108年11月間向「港威公司
    」索回，有內政部營建署南區工程處108年11月19日營署南
    南字第1081239094號函、108年11月29日營署南南字第10833
    02604號函附卷可參(見原審卷一第299至301頁)，復無證據
    證明被告2人保有任何不法利得，倘再為沒收之宣告或追徵
    ，恐有過苛之嫌，是均不為沒收及追徵之諭知，附此敘明。
據上論結，應依刑事訴訟法第369條第1項、第364條、第299條第
1項前段，判決如主文。
本案經檢察官呂舒雯提起公訴、檢察官鄭益雄到庭執行職務。
中　　華　　民　　國　　111  　年　　6 　　月　　9　　日
                  刑事第二庭    審判長法　官  陳珍如
                                      法　官  黃裕堯
                                      法　官  包梅真
以上正本證明與原本無異。
如不服本判決應於收受送達後20日內向本院提出上訴書狀，其未
敘述上訴理由者，並得於提起上訴後20日內向本院補提理由書（
均須按他造當事人之人數附繕本）「切勿逕送上級法院」。
　　　　　　　　　　　　　　　　　　　書記官  許雅華
中　　華　　民　　國　　111 　年　　6 　　月　　9 　　日

附錄法條：
中華民國刑法第215條
從事業務之人，明知為不實之事項，而登載於其業務上作成之文
書，足以生損害於公眾或他人者，處3年以下有期徒刑、拘役或1
萬5千元以下罰金。

中華民國刑法第216條
行使第210條至第215條之文書者，依偽造、變造文書或登載不實
事項或使登載不實事項之規定處斷。

中華民國刑法第339條之4
犯第339條詐欺罪而有下列情形之一者，處1年以上7年以下有期
徒刑，得併科1百萬元以下罰金：
一、冒用政府機關或公務員名義犯之。
二、三人以上共同犯之。
三、以廣播電視、電子通訊、網際網路或其他媒體等傳播工具，
    對公眾散布而犯之。
前項之未遂犯罰之。